臺灣高等法院刑事判決
109年度上訴字第4139號
上  訴  人  臺灣新北地方檢察署檢察官
被      告  許鈺弘



                    （另案於法務部○○○○○○○○○○○執行中）
上列上訴人因被告違反毒品危害防制條例案件，不服臺灣新北地
方法院109年度審訴字第1773號，中華民國109年8月26日第一審
判決（起訴案號：臺灣新北地方檢察署109年度毒偵字第4383號
），提起上訴，本院判決如下：
    主  文
上訴駁回。               
    理  由
一、經本院審理結果，認第一審判決對被告許鈺弘為公訴不受理
    之諭知，核無不當，應予維持，並引用第一審判決書記載之
    理由（如附件）。
二、檢察官上訴意旨以：
　㈠被告行為後，毒品危害防制條例第20條第3項、第23條第2項
    於109年1月15日修正公布，且新增第35條之1過渡規定，並
    均於109年7月15日施行（以下合稱新法）。依新法規定，觀
    察、勒戒或強制戒治執行完畢釋放後，「三年後再犯」施用
    毒品罪者，應適用觀察、勒戒及強制戒治之規定，「三年內
    再犯」施用毒品罪者，則應依法追訴；新法施行前犯施用毒
    品罪之審判中案件，於新法施行後，法院應依新法規定處理
    ，倘係「三年後再犯」之案件，法院應依職權為觀察、勒戒
    或強制戒治之裁定。而新法所謂「三年後再犯」或「三年內
    再犯」，是否僅限於二犯施用毒品罪者或兼含三犯以上之情
    形，修正說明確實並未明確予以說明，惟毒品危害防制條例
    係法務部之主管法規，依法務部檢察司就該條例之修法解釋
    稱該條例新修正第20條第3項，其修法意旨僅係將為觀察、
    勒戒或強制戒治執行完畢後釋放後，得再聲請觀察、勒戒或
    強制戒治之期間，由「5年後」改為「3年後」，其修法之立
    法理由並載明：「…如觀察、勒戒或強制戒治執行完畢釋放
    後，3年後始再有施用第一級、第二級毒品之行為者，足見
    其有戒除毒癮之可能，宜再採以觀察、勒戒方式戒除其身癮
    及以強制戒治方式戒除其心癮之措施…」已明確敘明該條適
    用之對象，限於3年後「始再」有施用第一、二級毒品行為
    者，從而過去實務見解認為如第三次犯雖距第一次犯之觀察
    、勒戒或強制戒治執行完畢釋放後3年，然因釋放後3年內已
    有二犯，非「3年後始再有施用」(非釋放後第一次犯，不符
    「始再」有施用第一、二級毒品行為之定義)，即無再行觀
    察、勒戒或強制戒治之適用，即應提起公訴(或聲請簡易判
    決處刑)或給予緩起訴處分，核與修法後之立法理由相符，
    亦即修正後觀察，勒戒或強制戒治適用時機，應係於「初犯
    」及「3年後第2次犯」，或「距前犯判決執行完畢釋放後超
    過3年」之第3犯（含以上）者，始有其適用。
　㈡被告許鈺弘前因施用毒品案件，經依臺灣板橋地方法院（現
    更名為臺灣新北地方法院）裁定送觀察、勒戒後，認有繼續
    施用毒品之傾向，再經同法院裁定令入戒治處所施以強制戒
    治，嗣因執行戒治成效及格，無繼續戒治之必要，經法院裁
    定停止戒治，所餘期間付保護管束，於92年6月2日釋放出所
    ，該施用第一級毒品犯行併同其非法持有第二級毒品犯行，
    經同法院判處應執行有期徒刑8月確定。然許鈺弘於停止戒
    治付保護管束期間內又施用毒品，除經同法院裁定撤銷停止
    戒治，再令入戒治處所施以強制戒治，嗣於93年1月9日因毒
    品危害防制條例修正而免除戒治釋放出所外，後犯之施用毒
    品罪行另經同法院判處有期徒刑9月確定。被告於109年5月4
    日晚間7時許，在新北市○○區○○路○○巷00弄00號4樓住處，以
    將海洛因及甲基安非他命置於吸食器後，以火燒烤吸食煙氣
    之方式，犯下本件施用毒品罪，自非「初犯」或「3年後第2
    次犯」或「距前犯判決執行完畢釋放後超過3年」之第3 犯
    （含以上）者。原判決認事用法尚嫌未洽，依法提起上訴，
    請將原判決撤銷，更為適當合法之判決等語。
三、按起訴之程式違背規定者，應諭知不受理之判決，並得不經
    言詞辯論為之，刑事訴訟法第303條第1款、第307條分別定
    有明文。又施用第一、二級毒品為犯罪行為，毒品危害防制
    條例第10條設有處罰規定，施用第一、二級毒品者，本應科
    以刑罰。惟毒品危害防制條例於87年修訂施行後，對於施用
    毒品者肯認具有「病患性犯人」之特質，基於刑事政策，對
    合於一定條件之施用者，依同條例第20條之規定，施以觀察
    、勒戒及強制戒治之保安處分。於109年1月15日修正公布、
    同年7月15日施行之毒品危害防制條例第20條第3項及第23條
    第2項，雖僅將原條文之再犯期間由「5年」改為「3年」，
    惟鑑於採取傳統刑事機構式處遇，將施用毒品者當作「犯人
    」處理，其施用人數及再犯率仍高，將施用毒品者監禁於監
    獄內，僅能短期間防止其接觸毒品，因慣用毒品產生之「心
    癮」根本無法根除，並慮及毒品條例施行多年累積之戒毒經
    驗及實效，暨逐步擴充之醫療、戒癮機構、專業人力、社區
    支援系統等資源，尤以本次毒品條例第24條修正，擴大檢察
    官對施用毒品者附條件緩起訴處分之範圍，使其能視個案具
    體情形給予適當多元社區處遇。準此，本次修正後對於施用
    毒品者之思維，自應與時俱進，擺脫以往側重於「犯人」身
    分之處罰，著重其為「病患」之特質，並以「治療」疾病為
    出發點，重新評價前揭所謂「3年後再犯」之意義。毒品戒
    除不易，須經長期且持續之治療，為醫療及司法界之共識，
    施用毒品者既被視為「病患性犯人」，最佳處遇方式即為治
    療，期能逐漸減少毒品施用之頻率及數量，進而達到戒除毒
    癮的完全治癒目標。對於施用毒品者之治療方式，有機構外
    之處遇（如自行赴醫院戒癮、附命完成戒癮治療緩起訴處分
    等），或機構內之觀察、勒戒或強制戒治；至對施用毒品者
    科以刑罰，無非在運用刑罰之一般預防功能以嚇阻毒品之施
    用。惟刑罰因涉及人身自由及基本權，故於施用毒品初犯時
    皆以傳統之機構外或機構內處遇方式治療，如再施用毒品時
    ，始科以刑事責任，一則懲罰其未具悔悟之心，再則以刑罰
    方式形成施用者之心理強制，以減少其毒品之施用，遏止其
    一犯再犯。而當刑罰處遇仍不能有效幫助施用毒品者改善惡
    習時，即表示無法以此方式發揮治療效果，若繼續施以刑罰
    只具懲罰功能，不僅無法戒除其毒癮，更漸趨與社區隔離，
    有礙其復歸社會。基於憲法保障人民之生存權，及根據每個
    國民生存照顧需要提供基本給付之理念，為協助施用毒品者
    戒除毒癮復歸社會，對於經監獄監禁處遇後仍再犯之施用毒
    品者，更應恢復以機構內、外之治療協助其戒除毒癮。換言
    之，除檢察官優先適用毒品條例第24條命附條件緩起訴處分
    處遇（不論幾犯，亦無年限）外，對於施用毒品初犯者，即
    應適用第20條第1項、第2項為機構內之觀察、勒戒或強制戒
    治；若於上開機構內處遇執行完畢釋放後，「3年內再犯」
    者，依第23條第2項規定，應依法追訴；倘於「3年後再犯」
    ，自應再回歸到傳統醫療體系機構內重為觀察、勒戒或強制
    戒治之治療。是對於戒除毒癮不易者，唯有以機構內、外處
    遇及刑事制裁等方式交替運用，以期控制或改善其至完全戒
    除毒癮。準此，第20條第3項規定中所謂「3年後再犯」，只
    要本次再犯（不論修正施行前、後）距最近1次觀察、勒戒
    或強制戒治執行完畢釋放，已逾3年者，即該當之，不因其
    間有無犯第10條之罪經起訴、判刑或執行而受影響（最高法
    院109年度台上大字第3826號裁定參照）。經查，本案被告
    前因施用毒品案件，經臺灣新北地方法院裁定送觀察、勒戒
    後，因認有繼續施用毒品傾向，復經同法院裁定送強制戒治
    ，嗣因停止戒治於92年6月2日釋放出所，所餘期間付保護管
    束，惟於保護管束期間再犯施用毒品罪，因而撤銷前揭停止
    戒治，再令入戒治處所執行強制戒治，於93年1月9日因毒品
    危害防制條例修正釋放出所等情，有本院被告前案紀錄表1
    件在卷可按。公訴意旨認被告有於109年5月4日晚間7時許為
    本件施用第一、二級毒品之犯行，惟此距前次強制戒治執行
    完畢釋放日已逾3年，縱被告於此其間內有再犯其他施用毒
    品之犯行，揆諸上揭說明，因法律修正而仍應再予觀察、勒
    戒之機會，不得逕行起訴。上訴意旨以被告非「初犯」或「
    3年後第2次犯」或「距前犯判決執行完畢釋放後超過3年」
    之第3 犯（含以上）者，應依法訴追云云，與修正後毒品危
    害防制條例第20條第3項、第23條第2項之規定不合，且本案
    係於新法施行後之109年8月20日繫屬於第一審法院，從而本
    件之起訴程式自屬違背規定，原審為不受理之判決，並無違
    誤。檢察官上訴指摘原判決不當，為無理由，本案不經言詞
    辯論，予以駁回。
據上論斷，應依刑事訴訟法第373條、第368條、第372條，判決
如主文。
中　　華　　民　　國　　109 　年　　11　　月　　30　　日
                  刑事第六庭  審判長法　官  劉方慈
                                    法　官  朱嘉川
                                    法　官  許曉微
以上正本證明與原本無異。
如不服本判決，應於收受送達後20日內向本院提出上訴書狀，其
未敘述上訴之理由者並得於提起上訴後20日內向本院補提理由書
（均須按他造當事人之人數附繕本）「切勿逕送上級法院」。
                                    書記官  徐仁豐
中　　華　　民　　國　　109 　年　　11　　月　　30　　日
附件
臺灣新北地方法院刑事判決　　　　　 109年度審訴字第1773號
公　訴　人　臺灣新北地方檢察署檢察官
被　　　告　許鈺弘  男　(民國00年0月0日生)
　　　　　　　　　　身分證統一編號：Z000000000號
　　　　　　　　　　住○○市○○區○○路0段○○巷00弄00
　　　　　　　　　　　號4樓
　　　　　　　　　　（另案於法務部○○○○○○○○○○○執行中）
上列被告因違反毒品危害防制條例案件，經檢察官提起公訴（10
 9 年度毒偵字第4383號），本院判決如下：
    主  文
本件公訴不受理。
    理  由
一、公訴意旨略以：被告許鈺弘基於施用第一級毒品海洛因及第
    二級毒品甲基安非他命之犯意，於民國109年5月4日晚間7時
    許，在新北市○○區○○路○○巷00弄00號4樓住處，以將海洛因
    及甲基安非他命置於吸食器後，以火燒烤吸食煙氣之方式，
    施用第一級毒品海洛因及第二級甲基安非他命1次，嗣經警
    於109年5月5日至上址搜索，扣得甲基安非他命1包（淨重0.
    0530公克）、注射針筒1枝、殘渣袋2只、行動電話2具（所
    涉販賣毒品部分，業經提起公訴），且採集其尿液送驗結果
    ，呈嗎啡及甲基安非他命陽性反應，因認被告涉犯毒品危害
    防制條例第10條第1項施用第一級毒品罪及同條第2項之施用
    第二級毒品罪嫌等語。
二、按起訴之程序違背規定者，應諭知不受理之判決，並得不經
    言詞辯論為之，刑事訴訟法第303條第1款、第307條定有明
    文。次按所謂「起訴」者，係指案件繫屬於法院之日而言（
    最高法院81年度台上字第876號、90年度台非字第368號判決
    意旨參照）。另按毒品危害防制條例第20條第3項、第23條
    第2項業於109年1月15日修正公布，並新增第35條之1過渡規
    定，均於109年7月15日施行（下稱新法）。依新法之規定，
    觀察、勒戒或強制戒治執行完畢釋放後，3年後再犯施用毒
    品罪者，應適用觀察、勒戒及強制戒治之規定，3年內再犯
    施用毒品罪者，則應依法追訴。是以依新法之規定，於109
    年7月15日後始繫屬於法院，且被告該次施用毒品犯行係於
    前次觀察、勒戒執行完畢後，3年後再犯者，應先經觀察、
    勒戒，倘檢察官逕行起訴或聲請簡易判決處刑，起訴程序顯
    係違背規定，法院自應諭知不受理之判決。
三、查本件被告前因施用毒品案件，經本院以91年度毒聲字第35
    81號裁定送觀察、勒戒後，因認有繼續施用毒品傾向，復經
    本院以91年度毒聲字第4009號裁定送強制戒治，嗣因停止戒
    治於92年6月2日釋放出所，所餘期間付保護管束，惟於保護
    管束期間再犯施用毒品罪，因而撤銷前揭停止戒治，再令入
    戒治處所執行強制戒治，於93年1月9日因毒品危害防制條例
    修正釋放出所等情，有臺灣高等法院被告前案紀錄表1件在
    卷可按。公訴意旨雖認被告於前揭時再為本件施用毒品犯行
    ，然被告既係於前次強制戒治執行完畢3年後再犯，且係於1
    09年8月20日始繫屬於本院，此有臺灣新北地方檢察署109年
    8月20日新北檢德翔109毒偵4383字第1090080748號函及其上
    本院收狀戳附卷足稽，依毒品危害防制條例第35條之1第1款
    規定，即應由檢察官依修正後毒品危害防制條例第20條第1
    項、第3項之規定，向本院聲請觀察、勒戒，不得逕行起訴
    。從而，本件起訴程序自屬違背規定，爰不經言詞辯論，逕
    為不受理之判決。
據上論斷，應依刑事訴訟法第303條第1款、第307條判決如主文
。
中    華    民    國   109    年    8     月    26    日
                刑事第二十四庭  審判長法  官  劉安榕
　
                                      法  官  龔書安
　
                                      法  官  林正忠
上列正本證明與原本無異。
如不服本判決應於收受判決後20日內向本院提出上訴書狀，並應
敘述具體理由。其未敘述上訴理由者，應於上訴期間屆滿後20日
內向本院補提理由書（均須按他造當事人之人數附繕本）「切勿
逕送上級法院」。
                                      書記官  陳玟希
中    華    民    國   109    年    8     月    26    日